【裁判字號】    91,訴,3813
【裁判日期】    950505
【裁判案由】    土地增值稅
【裁判全文】
臺北高等行政法院判決
                                     91年度訴字第3813號
原      告  甲○○
被      告  桃園縣政府稅捐稽徵處（原桃園縣稅捐稽徵處）
代  表  人  乙○○（處長）
訴訟代理人  丙○○
上列當事人間因土地增值稅事件，原告不服財政部中華民國91年
8月30日台財訴字第0890060742號再訴願決定，提起行政訴訟。
本院判決駁回原告之訴，原告不服，提起上訴，經最高行政法院
於94年6月23日以94年度判字第885號判決駁回原告之上訴，惟就
原告於本院審理期間之93年1月2日提出準備書狀追加訴之聲明漏
未裁判部分，爰發回本院另為補充判決如下：
    主  文
原告之訴駁回。
訴訟費用由原告負擔。
    事  實
一、事實概要：訴外人顏秀氣所有坐落桃園縣大溪鎮○○段十三
    份小段317地號土地於78年9月18日經臺灣桃園地方法院（以
    下簡稱桃園地院）民事執行處拍賣予另一訴外人黃滄海，並
    經被告依一般用地稅率核課土地增值稅，於78年10月4日移
    轉所有權登記完畢。嗣原告立於顏秀氣債權人之地位，於88
    年12月間向被告所屬大溪分處申請退還前開民事執行事件顏
    秀氣所溢繳之土地增值稅俾使債權重為分配，經被告所屬大
    溪分處於89年1月3日以桃稅溪貳字第18704號函予以否准。
    原告不服，循序提起訴願、再訴願，遞遭決定駁回，原告猶
    表不服，向本院提起行政訴訟，經本院於93年1月15日以91
    年度訴字第3813號判決駁回原告之訴。原告不服，提起上訴
    ，經最高行政法院於94年6月23日以94年度判字第885號判決
    駁回上訴，惟就本院關於原告於原審審理期間之93年1月2日
    提出準備書狀追加訴之聲明為就顏秀氣於78年9月間原所有
    被拍賣之農地坐落桃園縣大溪鎮○○段十三份小段317地號
    土地，准作成免徵土地增值稅之處分部分漏未裁判一節，發
    回本院審理。
二、兩造聲明：
  (一)原告聲明：
    1.就顏秀氣於78年9月間原所有被拍賣之農地坐落桃園縣大
      溪鎮○○段十三份小段317地號土地，准作成免徵土地增
      值稅之行政處分。
    2.訴訟費用由被告負擔。
  (二)被告聲明：
    1.駁回原告之訴。
    2.訴訟費用由原告負擔。
三、兩造主張：
  (一)原告主張之理由：
    1.按行政機關之行政行為應受法律及一般法律原則之拘束，
      非有正當理由，不得為差別待遏，且應以誠實信用之方法
      為之，並應保護人民正當合理之信賴，行政程序法第4條
      、第6條及第8條分別定有明文。而行政機關行使裁量權，
      除不得逾越法定之裁量範圍，並應符合法規授權之目的，
      且須依照比例原則，就當事人有利及不利之情形一併注意
      ，否則即構成裁量瑕疵之違法，復分別行政程序法第7條
      、第9條、第10條所規定。又法規授與行政機關裁量權之
      意義在於行政機關適用法規對具體個案作成決定時，得按
      照個案情節，於法規劃定範圍內擁有相當自由之決定權限
      ，惟行政機關行使裁量時，仍須受法規授權目的之拘束，
      且須與個案情節有正當合理之連結，否則即屬裁量瑕疵，
      行政行為亦因此違法。另裁量瑕疵主要包括不為裁量、裁
      量逾越及裁量濫用3種類型，雖行政訴訟法第4條第2項、
      第201條分別僅就裁量逾越與裁量濫用予以規定，惟基於
      舉重以明輕之法理，解釋上仍應包括不為裁量之瑕疵類型
      。
    2.本件被告就系爭農地否准免徵土地增值稅，無非係以系爭
      農地依桃園地院民事執行處查封筆錄所載「部分有第三人
      占用種菜，部分為債務人種植綠竹，並無地上物」等語，
      認與土地稅法第39條之2規定不合，惟查與本件事實相同
      之陳充閭案件業經彰化縣稅捐稽徵處同意予以免徵土地增
      值稅，被告無正當理由否准本件免稅，未就相同事實為相
      同處理，違反行政程序法第6條明定之平等原則，致損及
      原告之權益，顯有權力濫用之違法。又系爭農地自始符合
      行為時農業發展條例第27條、農業發展條例施行細則第14
      條所定免徵土地增值稅之要件，亦為被告所不爭執，當然
      發生免稅效果，本不待人民申請為於要，詎料被告於78年
      9月18日拍賣系爭農地時仍不依職權核定免徵，揆之前揭
      說明，有不為裁量之違法，亦屬裁量瑕疵。
    3.次查被告逕以查封筆錄所載內容，認定系爭農地未依法作
      農業使用，惟未說明其事實及法律依據為何，與行政行為
      應明確原則有違，蓋被告及執行地院均非農業主管機關，
      依法並無審查系爭農地是否依法作農業使用之權限，被告
      豈能依查封筆錄逕認定系爭土地未依法作農業使用？且行
      為時農業發展條例第27條明定之免徵要件係以同法施行細
      則第14條為審查範圍，被告不依該法條規定審查系爭農地
      是否符合免徵要件，亦與法律規定相背。又依吾人生活經
      驗法則，筆錄上既記載系爭農地種植有綠竹，亦種植有蔬
      菜，而無地上物（即建物），即有依法作農業使用，被告
      竟認未依法作農業使用，違背經驗法則甚明。況本件拍定
      人黃滄海於拍定時有檢附自耕能力證明書，為被告所不爭
      執，參照行政院農業委員會89年3月21日（89）農企字第
      89011152號函釋「農業用地依法作農業使用為核發自耕能
      力證明書條件之一」及行政法院（現改制為最高行政法院
      ）88年判字第392號判例「如經查明耕地系依法作農業使
      用時，經法院拍賣，且拍定人係主管機關核發自耕能力證
      明書有案之耕地承受人，應准予免徵土地增值稅。」等意
      旨，均足見系爭農地於拍定時有作農業使用，依法自應免
      徵土地增值稅。另上開說明係主管機關就認定事實本於職
      權所作之函釋及判例，有拘束被告之效力，被告原處分所
      表示之見解與上級機關所表示之見解有所牴觸，依法即難
      認有效。
    4.又財政部於82年12月30日以台財稅字第821504767號函明
      釋「農業用地移轉經核定免徵土地增值稅後，始發現承受
      人為非名實相符之農民，依有關規定補徵原免徵土地增值
      稅時，應就個案審酌當事人有無信賴保護原則之適用，以
      疏減訟源。」，可知稽徵機關處理農地免徵土地增值稅事
      件應先予免稅，若嗣後發現免稅不符法律規定再予補徵，
      應先審酌當事人有無信賴保護原則之適用，始追查有無不
      應免稅情形，此觀財政部80年2月28日台財稅第801240852
      號函訂頒之「農業用地移轉免徵增值稅案件管制檢查作業
      要點」（按：財政部已於92年1月2日以台財稅字第
      0910456674號函停止適用）亦明。第按信賴保護原則之適
      用首應有信賴基礎，亦即行政機關必須有一顯示國家意思
      於外之意思表示或事實行為存在，例如授益之行政處分，
      上開函釋既已明確表明稽徵機關處理農地免徵土地增值稅
      應「先退後查」，則原告信賴被告將依此核定免徵即有信
      賴基礎，惟被告自始未依上開流程處理，逕先追查有無不
      應免稅之情形，認定不合規定而拒絕退稅，嗣後縱發現當
      事人有值得保護之信賴利益，亦已無從適用信賴保護原則
      。是被告以「先查後退」方式，避免原告提出信賴保護原
      則，有違行政恣意之禁止原則。綜上所述，被告認事用法
      顯有違誤，其應就系爭農地作成准予免徵土地增值稅之行
      政處分。
  (二)被告答辯之理由：
    查訴外人顏秀氣所有坐落桃園縣大溪鎮○○段十三份小段
    317地號土地於78年9月18日經臺灣桃園地方法院（以下簡稱
    桃園地院）民事執行處拍賣予另一訴外人黃滄海，並經被告
    依一般用地稅率核課土地增值稅，於78年10月4日移轉所有
    權登記完畢。嗣原告立於顏秀氣債權人之地位，於88年12
    月間向被告所屬大溪分處申請退還前開民事執行事件顏秀氣
    所溢繳之土地增值稅俾使債權重為分配，經被告審理結果，
    以系爭土地未符合行為時土地稅法第39條之2第1項免徵土地
    增值稅規定，於89年1月3日以桃稅溪貳字第18704號函予以
    否准。原告不服，提起撤銷訴訟，部分經鈞院判決駁回原告
    之訴在案，原告猶不服，提起上訴，業經最高行政法院以94
    年度判字第885號判決駁回上訴，故原告追加訴之聲明，就
    顏秀氣於78年9月間原所有被拍賣之系爭土地，准作成免徵
    土地增值稅之處分（即最高行政法院94年度判字第885判決
    應予補充判決部分），顯無理由，原告之訴為無理由，應予
    駁回。
    理  由
一、按提起任何訴訟請求法院裁判，均應以有權利保護必要為前
    提，具備權利保護必要者，其起訴始有值得權利保護之利益
    存在，故又稱為訴之利益；是原告之訴依其所訴之事實係欠
    缺權利保護必要者，即屬無訴之利益，在法律上顯無理由，
    行政法院得不經言詞辯論，逕以判決駁回之，行政訴訟法第
    107條第3項定有明文。
二、本件原告起訴主張其債務人顏秀氣前所有坐落桃園縣大溪鎮
    ○○段十三份小段317地號土地（以下簡稱系爭土地），於
    78年9月18日經桃園地院民事執行處拍定在案，經被告依一
    般用地稅率核課土地增值稅，移轉所有權登記完畢，惟被告
    所認定應予課徵土地增值稅之處分係違法，應准作成免徵土
    地增值稅之行政處分等語，被告則以系爭土地不符行為時土
    地稅法第39條之2第1項免徵土地增值稅規定，自應予課徵土
    地增值稅等語資為答辯。經查系爭土地經桃園地院民事執行
    處拍定，亦經被告依一般用地稅率核課土地增值稅，移轉所
    有權登記完畢在案，有系爭土地登記簿謄本書等影本附於原
    處分卷可稽。原告雖主張系爭土地為農牧用地，並移轉與農
    民，應予免徵土地增值稅等語，惟查其申請退還土地增值稅
    部分業經本院認定無理由而判決駁回其訴訟，並經最高行政
    法院判決駁回原告之上訴確定在案，是原告請求被告應作成
    免徵土地增值稅之行政處分部分因該案訴之駁回本失其依據
    ，且被告就系爭土地為核稅處分係依桃園地院囑託函而為之
    ，並經移轉所有權登記完畢，已如上述，從而原告之訴，依
    其所訴之事實，既欠缺權利保護之必要即無訴之利益，在法
    律上顯無理由，揆之首揭說明，本院自得不經言詞辯論，逕
    以判決駁回之。
據上論結，本件原告之訴為無理由，依行政訴訟法第107條第3項
、第104條、民事訴訟法第95條、第78條，判決如主文。
中    華    民    國    95    年     5    月    5     日
                        第四庭審判長法  官  鄭忠仁
                                    法  官  畢乃俊
                                    法  官  林育如
上為正本係照原本作成。
如不服本判決，應於送達後20日內，向本院提出上訴狀並表明上
訴理由，如於本判決宣示後送達前提起上訴者，應於判決送達後
20日內補提上訴理由書（須按他造人數附繕本）。
中    華    民    國    95    年     5    月    5     日
                                    書記官  林惠堉


司法院資訊處製作；財團法人民間司法改革基金會備份。
